---
title: 'Simular a transmissão'
---

::: {.callout-note title="Perguntas"}

- Como simular a propagação de uma doença usando um modelo matemático?
- Quais entradas são necessárias para a simulação de um modelo?
- Como levar em conta a incerteza?

:::

::: {.callout-tip title="Objetivos"}

- Carregar uma estrutura de modelo existente a partir do pacote R `{epidemics}`
- Carregar uma matriz de contato social existente com o `{socialmixr}`
- Gerar uma simulação de modelo de propagação de doença com o `{epidemics}`
- Gerar múltiplas simulações de modelo e visualizar a incerteza

:::

::: {.callout-important title="Pré-requisitos"}

+ Concluir o tutorial sobre [matrizes de contato](01-matrizes-de-contato.qmd).

Os participantes devem se familiarizar com os seguintes conceitos antes de trabalhar neste tutorial:

**Modelagem matemática**: [Introduction to infectious disease models](https://doi.org/10.1038/s41592-020-0822-z), [variáveis de estado](../glossario.qmd#state), [parâmetros do modelo](../glossario.qmd#parsode), [condições iniciais](../glossario.qmd#initial), [equações diferenciais](../glossario.qmd#ordinary).

**Teoria epidêmica**: [Transmission](https://doi.org/10.1155/2011/267049), [Reproduction number](https://doi.org/10.3201/eid2501.171901).

**Pacotes R instalados**: `{epidemics}`, `{contactsurveys}`, `{socialmixr}`, `{wpp2024}`, `{scales}`, `{tidyverse}`.

:::

::: {.callout-note title="Detalhes" collapse="true"}

Instale estes pacotes se ainda não estiverem instalados (você pode configurar o espelho brasileiro do CRAN com `options(repos = c(CRAN = "https://cran-r.c3sl.ufpr.br/"))`):

```r
if (!base::require("pak")) install.packages("pak")
pak::pak(c("epiverse-trace/epidemics", "PPgp/wpp2024", "contactsurveys", "socialmixr", "scales", "tidyverse"))
```

Se receber qualquer mensagem de erro,
consulte a [página principal de configuração](../setup.qmd#software-setup).

:::

## Introdução

Modelos matemáticos são ferramentas úteis para gerar trajetórias de propagação de doenças. Neste tutorial, usaremos o pacote R `{epidemics}` para gerar trajetórias de doença para uma cepa de influenza com potencial pandêmico.  Ao final deste tutorial, você será capaz de gerar a trajetória abaixo mostrando o número de indivíduos infecciosos em diferentes faixas etárias ao longo do tempo.

::: {.callout-note title="No Brasil: onde esses dados existem"}

O exemplo deste episódio usa uma cepa de influenza com potencial pandêmico. No Brasil, a vigilância
de vírus respiratórios combina a **rede sentinela de Síndrome Gripal (SG)** com a notificação de
**SRAG hospitalizado no SIVEP-Gripe**, cuja base é publicada aberta ([Portal de Dados Abertos do SUS — SIVEP-Gripe](https://dadosabertos.saude.gov.br/dataset/srag-2019-a-2026)).

:::

Neste tutorial, vamos aprender a usar o pacote `{epidemics}` para simular trajetórias de doenças e acessar dados de contato social com o `{socialmixr}`. Usaremos `{dplyr}`, `{ggplot2}` e o pipe `%>%` para conectar algumas de suas funções, portanto vamos carregar também o pacote `{tidyverse}`:

```{r,message=FALSE,warning=FALSE}
library(epidemics)
library(contactsurveys)
library(socialmixr)
library(wpp2024)
library(tidyverse)
```

::: {.callout-important title="Para o instrutor" collapse="true"}

Use os slides para apresentar os tópicos de:

- Modelagem de cenários e
- Matriz de contato.

Em seguida, inicie o livecoding.

:::

## Simular a propagação da doença

Para simular trajetórias de doenças infecciosas, devemos primeiro selecionar um modelo matemático para usar.
Existe uma biblioteca de modelos para escolher no `{epidemics}`. Eles têm o prefixo `model_*` e o sufixo com o nome da infecção (por exemplo, `model_ebola` para Ebola) ou outro identificador (por exemplo, `model_default`).

Neste tutorial, usaremos o modelo padrão do `{epidemics}`, chamado `model_default()`, projetado para ser um modelo estruturado por idade que categoriza os indivíduos com base em seu estado de infecção. Para cada faixa etária $i$, os indivíduos são categorizados como suscetíveis $S$, infectados mas ainda não infecciosos $E$, infecciosos $I$ ou recuperados $R$. Em seguida, precisamos definir o processo pelo qual os indivíduos fluem de um compartimento para outro. Isso pode ser feito definindo um conjunto de [equações diferenciais](../glossario.qmd#ordinary) que especificam como o número de indivíduos em cada compartimento muda ao longo do tempo.

O esquema abaixo mostra os processos que descrevem o fluxo de indivíduos entre os estados da doença $S$, $E$, $I$ e $R$ e os principais parâmetros de cada processo.

```mermaid
flowchart LR
    accTitle: Modelo compartimental SEIR
    accDescr: Quatro compartimentos: S (Suscetível), E (Exposto), I (Infeccioso), R (Recuperado). Transições: S para E por infecção à taxa de transmissão beta; E para I por início da infecciosidade à taxa alpha; I para R por recuperação à taxa gamma.
    S -->|"infecção<br>(taxa de transmissão &beta;)"| E
    E -->|"início da infecciosidade<br>(taxa de infecciosidade &alpha;)"| I
    I -->|"recuperação<br>(taxa de recuperação &gamma;)"| R
```

::: {.callout-note}

### Parâmetros do modelo: taxas

Em modelos populacionais definidos por equações diferenciais, os parâmetros do modelo são frequentemente (mas nem sempre) especificados como taxas. A taxa na qual um evento ocorre é o inverso do tempo médio até esse evento. Por exemplo, no modelo SEIR, a taxa de recuperação $\gamma$ é o inverso do período infeccioso médio.

Os valores dessas taxas podem ser determinados a partir da história natural da doença. Por exemplo, se as pessoas são, em média, infecciosas por 8 dias, então no modelo, 1/8 das pessoas atualmente infecciosas se recuperaria a cada dia (ou seja, a taxa de recuperação, $\gamma=1/8=0.125$).

:::

Para cada estado da doença ($S$, $E$, $I$ e $R$) e faixa etária ($i$), temos uma equação diferencial que descreve a taxa de variação em relação ao tempo.

$$
\begin{aligned}
\frac{dS_i}{dt} & = - \beta S_i \sum_j C_{i,j} I_j/N_j \\
\frac{dE_i}{dt} &= \beta S_i\sum_j C_{i,j} I_j/N_j - \alpha E_i \\
\frac{dI_i}{dt} &= \alpha E_i - \gamma I_i \\
\frac{dR_i}{dt} &=\gamma I_i \\
\end{aligned}
$$

Os indivíduos na faixa etária ($i$) passam do estado suscetível ($S_i$) para o estado exposto ($E_i$) por meio de contatos específicos por idade com indivíduos infecciosos de todos os grupos $\beta S_i \sum_j C_{i,j} I_j/N_j$. A matriz de contato $C$ permite considerar a heterogeneidade nos contatos entre as faixas etárias. Em seguida, eles passam para o estado infeccioso a uma taxa $\alpha$ e se recuperam a uma taxa $\gamma$. Observe que este modelo assume ausência de perda de imunidade (o que significa que não há fluxos de saída do estado recuperado), o que pode não ser aplicável a todas as doenças. A imunidade cai mais rapidamente em certas infecções, permitindo a reinfecção.

Os parâmetros do modelo são:

- taxa de transmissão $\beta$ (derivada do número básico de reprodução $R_0$ e da taxa de recuperação $\gamma$),
- [matriz de contato](../glossario.qmd#contact) $C$ contendo a frequência de contatos entre as faixas etárias (uma matriz quadrada $i \times j$),
- taxa de infecciosidade $\alpha$ (período pré-infeccioso, ou [período de latência](../glossario.qmd#latent) =$1/\alpha$) e
- taxa de recuperação $\gamma$ (período infeccioso = $1/\gamma$).

::: {.callout-note}

### Exposto, infectado, infeccioso

Às vezes ocorrem confusões ao se referir aos termos "exposto", "infectado" e "infeccioso" na modelagem matemática. A infecção ocorre após a pessoa ter sido exposta, mas, em termos de modelagem, indivíduos "expostos" são tratados como já infectados.

Usaremos as seguintes definições para nossas variáveis de estado:

+ $E$ = Exposto: infectado **mas ainda não** infeccioso,
+ $I$ = Infeccioso: infectado **e** infeccioso.

:::

Para gerar trajetórias usando nosso modelo, devemos preparar as seguintes entradas:

1.  Matriz de contato
2.  Condições iniciais
3.  Estrutura populacional
4.  Parâmetros do modelo

### 1. Matriz de contato

Uma matriz de contato representa o número médio de contatos entre indivíduos de diferentes faixas etárias. Ela é um componente crucial em modelos estruturados por idade, pois captura como diferentes faixas etárias interagem e potencialmente transmitem infecções. Usaremos o pacote R `{socialmixr}` para carregar uma matriz de contato estimada a partir dos dados do inquérito POLYMOD [(Mossong et al. 2008)](https://doi.org/10.1371/journal.pmed.0050074).

::: {.callout-tip .desafio title="Desafio"}

## Carregar dados de contato e população

Usando o pacote R `socialmixr`, obtenha a matriz de contato para o Reino Unido para as faixas etárias de:

+ idade entre 0 e 20 anos,
+ idade entre 20 e 40 anos,
+ 40 anos ou mais.

Use o inquérito POLYMOD disponível em `https://doi.org/10.5281/zenodo.3874557`

::: {.callout-note title="Dica" collapse="true"}

+ Concluir o tutorial sobre [matrizes de contato](01-matrizes-de-contato.qmd).

:::

::: {.callout-note .solucao title="Solução" collapse="true"}

```{r polymod_uk, echo = TRUE, message = FALSE, warning = FALSE}
# Baixar e carregar os dados do inquérito de contato
survey_files <- contactsurveys::download_survey(
  survey = "https://doi.org/10.5281/zenodo.3874557",
  verbose = FALSE
)
survey_load <- socialmixr::load_survey(files = survey_files)

data(popAge1dt, package = "wpp2024")

uk_pop <- popAge1dt %>%
  dplyr::filter(name == "United Kingdom", year == 2020) %>%
  dplyr::select(lower.age.limit = age, population = pop) %>%
  dplyr::mutate(population = population * 1000)

# Gerar a matriz de contato
contacts_byage <- socialmixr::contact_matrix(
  survey = survey_load,
  countries = "United Kingdom",
  age_limits = c(0, 20, 40),
  symmetric = TRUE,
  survey_pop = uk_pop
)

# Preparar a matriz de contato
contacts_byage_matrix <- contacts_byage$matrix

# Imprimir
contacts_byage_matrix
```

Lembre-se de que a matriz satisfaz a condição `symmetric = TRUE` no nível do número total de contatos.

O número total de contatos entre os grupos $i$ e $j$ é calculado como o número médio de contatos (`contacts_byage$matrix`) multiplicado pelo número de indivíduos no grupo $i$ (`contacts_byage$demography$population`)

```{r}
contacts_byage$matrix * contacts_byage$demography$population
```

:::

:::

O resultado é uma matriz quadrada com linhas e colunas para cada faixa etária. As matrizes de contato podem ser carregadas de outras fontes, mas devem ser formatadas como uma matriz para serem usadas no `epidemics`.

::: {.callout-note title="Detalhes" collapse="true"}

### Normalização

No `{epidemics}`, a normalização da matriz de contato ocorre dentro da chamada da função, portanto não precisamos normalizar a matriz de contato antes de passá-la para `epidemics::population()` (veja a seção 3. Estrutura populacional). Para detalhes sobre a normalização, consulte o episódio opcional sobre [Contact matrix normalization](https://epiverse-trace.github.io/tutorials-late/learners/contact-normalization.html).

:::

::: {.callout-important title="Para o instrutor" collapse="true"}

Faça uma pausa.

Use os slides para apresentar os tópicos de:

- Condições iniciais e
- Estrutura populacional.

Em seguida, continue com o livecoding.

:::

### 2. Condições iniciais

As condições iniciais são a proporção de indivíduos em cada estado da doença $S$, $E$, $I$ e $R$ para cada faixa etária no tempo 0. Neste exemplo, temos três faixas etárias: idade entre 0 e 20 anos, idade entre 20 e 40 anos e 40 anos ou mais. Vamos assumir que, na faixa etária mais jovem, um em cada um milhão de indivíduos é infeccioso, e as demais faixas etárias estão livres de infecção.

As condições iniciais na primeira faixa etária são $S(0)=1-\frac{1}{1,000,000}$, $E(0) =0$, $I(0)=\frac{1}{1,000,000}$, $R(0)=0$. Isso é especificado como um vetor da seguinte forma:

```{r initial_inf}
# 1 em 1.000.000 é equivalente a 1e-6
initial_i <- 1e-6
initial_conditions_inf <- c(
  S = 1 - initial_i, E = 0, I = initial_i, R = 0, V = 0
)
```

Observe que o R usa a notação científica com `e`, onde o `e` indica que a base deve ser multiplicada por 10 elevado à potência indicada ([DataKwery, 2020](https://www.datakwery.com/post/2020-07-11-scientific-notation-in-r/)).
A expressão $1 \times 10^{-6}$ é equivalente a `1e-6`.

Para as faixas etárias livres de infecção, as condições iniciais são $S(0)=1$, $E(0) =0$, $I(0)=0$, $R(0)=0$. Especificamos isso da seguinte forma:

```{r initial_free}
initial_conditions_free <- c(
  S = 1, E = 0, I = 0, R = 0, V = 0
)
```

Combinamos os três vetores de condições iniciais em uma única matriz:

```{r initial_conditions}
# combinar as condições iniciais em um objeto da classe matrix
initial_conditions <- rbind(
  initial_conditions_inf, # faixa etária [0,20) (único grupo com infecciosos)
  initial_conditions_free, # faixa etária [20, 40)
  initial_conditions_free # faixa etária 40+
)

# usar a matriz de contato para atribuir os nomes das faixas etárias
rownames(initial_conditions) <- rownames(contacts_byage_matrix)
initial_conditions
```

### 3. Estrutura populacional

O objeto de população requer um vetor contendo a estrutura demográfica da população. O vetor demográfico deve ser um vetor nomeado contendo o número de indivíduos em cada faixa etária da nossa população de interesse. Neste exemplo, podemos extrair as informações demográficas do objeto `contacts_byage` que obtivemos usando o pacote `socialmixr`.

```{r demography}
# extrair o vetor demográfico
demography_vector <- contacts_byage$demography$population

# usar a matriz de contato para atribuir os nomes das faixas etárias
names(demography_vector) <- rownames(contacts_byage_matrix)
demography_vector
```

Para criar nosso objeto de população, a partir do pacote `{epidemics}`, chamamos a função `epidemics::population()` especificando um nome, a matriz de contato, o vetor demográfico e as condições iniciais.

```{r population}
library(epidemics)

uk_population <- epidemics::population(
  name = "UK",
  contact_matrix = contacts_byage_matrix,
  demography_vector = demography_vector,
  initial_conditions = initial_conditions
)
```

::: {.callout-note title="Checklist"}

Imprima o objeto `uk_population`.

Ele deve reunir todas as informações de entrada:

- Nome da população
- Demografia
- Matriz de contato
- Condições iniciais

:::

::: {.callout-important title="Para o instrutor" collapse="true"}

Faça uma pausa.

Use os slides para apresentar os tópicos de:

- Parâmetros do modelo e
- Novas infecções.

Em seguida, continue com o livecoding.

:::

### 4. Parâmetros do modelo

Para executar nosso modelo, precisamos especificar os parâmetros do modelo:

- taxa de transmissão $\beta$,
- taxa de infecciosidade $\alpha$ (período pré-infeccioso = $1/\alpha$),
- taxa de recuperação $\gamma$ (período infeccioso = $1/\gamma$).

No `epidemics`, especificamos as entradas do modelo como:

- `transmission_rate` $\beta = R_0 \gamma$,
- `infectiousness_rate` = $\alpha$,
- `recovery_rate` = $\gamma$,

Simularemos uma cepa de influenza com potencial pandêmico com $R_0=1.46$, com um período pré-infeccioso de 3 dias e período infeccioso de 7 dias. Portanto, nossas entradas serão:

```{r}
# períodos de tempo
preinfectious_period <- 3.0
infectious_period <- 7.0
basic_reproduction <- 1.46
```

```{r}
# taxas
infectiousness_rate <- 1.0 / preinfectious_period
recovery_rate <- 1.0 / infectious_period
transmission_rate <- basic_reproduction / infectious_period
```

::: {.callout-note}

### O número básico de reprodução $R_0$

O número básico de reprodução, $R_0$, para o modelo SEIR é:

$$ R_0 = \frac{\beta}{\gamma}.$$

Portanto, podemos reescrever a taxa de transmissão $\beta$ como:

$$ \beta = R_0 \gamma.$$

Se precisar de uma recapitulação, leia sobre a razão $\beta/\gamma$ neste artigo de duas páginas de [Bjørnstad et al., 2020](https://www.nature.com/articles/s41592-020-0822-z).

:::

## Executar o modelo

::: {.callout-note}

### Executar (resolver) o modelo

Para modelos descritos por [equações diferenciais](../glossario.qmd#ordinary), "executar" o modelo significa, na verdade, pegar o sistema de equações diferenciais e "resolvê-lo" para descobrir como o número de pessoas nos compartimentos subjacentes muda ao longo do tempo. Como as equações diferenciais descrevem a taxa de variação nos estados da doença em relação ao tempo, e não o número de indivíduos em cada um desses estados, geralmente precisamos usar métodos numéricos para resolver as equações.

Um _solucionador de EDO_ (ODE solver) é o software usado para encontrar soluções numéricas para equações diferenciais. Se tiver interesse em como um sistema de equações diferenciais é resolvido no `{epidemics}`, sugerimos que leia a seção sobre [ODE systems and models](https://epiverse-trace.github.io/epidemics/articles/design-principles.html#ode-systems-and-models) na vinheta "Design principles".

:::

Agora estamos prontos para executar nosso modelo usando `epidemics::model_default()` do pacote `{epidemics}`.

Vamos especificar `time_end=600` para executar o modelo por 600 dias.

```{r run_model}
output <- epidemics::model_default(
  # população
  population = uk_population,
  # taxas
  transmission_rate = transmission_rate,
  infectiousness_rate = infectiousness_rate,
  recovery_rate = recovery_rate,
  # tempo
  time_end = 600, increment = 1.0
)
head(output)
```

*Nota: Este modelo também possui a funcionalidade de incluir vacinação e monitora o número de indivíduos vacinados ao longo do tempo. Embora não tenhamos especificado nenhuma vacinação, ainda há um compartimento de vacinados na saída (sem nenhum indivíduo). Abordaremos o uso da vacinação em tutoriais futuros.*

A saída do nosso modelo consiste no número de indivíduos em cada compartimento em cada faixa etária ao longo do tempo. Podemos visualizar apenas os indivíduos infecciosos (aqueles na classe $I$) ao longo do tempo.

```{r visualise, fig.width = 10}
library(tidyverse)

output %>%
  filter(compartment == "infectious") %>%
  ggplot() +
  geom_line(
    aes(
      x = time,
      y = value,
      color = demography_group,
      linetype = compartment
    )
  ) +
  scale_y_continuous(
    labels = scales::comma
  ) +
  theme_bw() +
  labs(
    x = "Simulation time (days)",
    linetype = "Compartment",
    y = "Individuals"
  )
```

::: {.callout-note}

### Incrementos de tempo

Observe que há um argumento padrão `increment = 1`. Isso se refere ao passo de tempo do solucionador de EDO. Quando os parâmetros são especificados em uma escala de tempo diária e o número máximo de passos de tempo (`time_end`) é em dias, o passo de tempo padrão do solucionador de EDO é de um dia.

A escolha do incremento dependerá da escala de tempo dos parâmetros e da taxa na qual os eventos podem ocorrer. Em geral, o incremento deve ser menor que o evento mais rápido que pode ocorrer. Por exemplo:

- Se os parâmetros estiverem em uma escala de tempo *diária*, e todos os eventos forem notificados em uma base diária, então o incremento deve ser igual a um dia;
- Se os parâmetros estiverem em uma escala de tempo *mensal*, mas alguns eventos ocorrerem dentro de um mês, então o incremento deve ser menor que um mês.

:::

::: {.callout-note title="Para se aprofundar"}

**Duas funções auxiliares no `{epidemics}`**

Use `epidemics::epidemic_peak()` para obter o tempo e o tamanho do maior pico de um compartimento para todos os grupos demográficos. Por padrão, isso será calculado para o compartimento de infecciosos.

```{r}
epidemics::epidemic_peak(data = output)
```

Use `epidemics::epidemic_size()` para obter o tamanho da epidemia em qualquer etapa entre o início e o fim. Isso é calculado como o número de indivíduos *recuperados* da infecção naquela etapa da epidemia.

```{r}
epidemics::epidemic_size(data = output)
```

Essas funções de resumo podem ajudar você a obter saídas relevantes para comparações de cenários ou qualquer outra análise posterior.

:::

A figura acima mostra o número total ou a quantidade cumulativa de indivíduos no compartimento de infecciosos a cada instante de tempo.
Se você quiser mostrar a *carga total* da doença, o compartimento `infectious` é o mais apropriado.
Por outro lado, se quiser mostrar a *carga diária*, você pode usar `epidemics::new_infections()` para obter a incidência diária.

::: {.callout-note title="No Brasil: a semana epidemiológica é a unidade de análise"}

Na rotina de vigilância, a incidência diária raramente é analisada como está: ela é agregada por
**semana epidemiológica (SE)**, que no Brasil começa no domingo. O calendário oficial de semanas
está no SINAN ([Calendário epidemiológico do SINAN](http://portalsinan.saude.gov.br/calendario-epidemiologico)).

:::

::: {.callout-note title="Detalhes" collapse="true"}

Observe que o número de novos indivíduos infectados a cada momento (como na figura abaixo) é menor do que o número cumulativo de indivíduos infecciosos a cada momento (como na figura acima).

```{r}
# Novas infecções
newinfections_bygroup <- epidemics::new_infections(data = output)

# Visualizar a propagação da epidemia em termos de novas infecções
newinfections_bygroup %>%
  ggplot(aes(x = time, y = new_infections, colour = demography_group)) +
  geom_line() +
  scale_y_continuous(
    breaks = scales::breaks_pretty(n = 5),
    labels = scales::comma
  ) +
  theme_bw()
```

:::

::: {.callout-important title="Para o instrutor" collapse="true"}

Interrompa o livecoding.

Sugira que os participantes leiam o restante do episódio.

Retorne aos slides.

:::

## Levar em conta a incerteza

O modelo epidêmico é [determinístico](../glossario.qmd#deterministic), o que significa que funciona como um relógio: os mesmos parâmetros sempre levarão à mesma trajetória. Um modelo determinístico é aquele em que o resultado é completamente determinado pelas condições iniciais e pelos parâmetros, sem variação aleatória. No entanto, a realidade não é tão previsível. Há duas razões principais para isso: o processo de transmissão pode envolver aleatoriedade, e podemos não conhecer as características epidemiológicas exatas do patógeno de nosso interesse. No próximo episódio, consideraremos modelos "estocásticos" (ou seja, modelos nos quais podemos definir o processo que gera a aleatoriedade na transmissão). Enquanto isso, podemos incluir a incerteza no valor dos parâmetros que entram no modelo determinístico. Para levar isso em conta, devemos executar nosso modelo para diferentes combinações de parâmetros.

Executamos nosso modelo com $R_0= 1.5$.No entanto, acreditamos que $R_0$ segue uma distribuição normal com média 1,5 e desvio padrão 0,05. Para levar em conta a incerteza, executaremos o modelo para diferentes valores de $R_0$. Os passos que seguiremos para fazer isso são:

1. Obter 100 amostras de uma distribuição normal

```{r normal, echo = TRUE}
# especificar a média e o desvio padrão de R0
r_estimate_mean <- 1.5
r_estimate_sd <- 0.05

# Gerar 100 amostras de R
r_samples <- withr::with_seed(
  seed = 1,
  rnorm(
    n = 100, mean = r_estimate_mean, sd = r_estimate_sd
  )
)

infectious_period <- 7
beta <- r_samples / infectious_period
```

2. Executar o modelo 100 vezes com $R_0$ igual a uma amostra diferente a cada vez

```{r samples}
output_samples <- epidemics::model_default(
  population = uk_population,
  transmission_rate = beta,
  infectiousness_rate = infectiousness_rate,
  recovery_rate = recovery_rate,
  time_end = 600, increment = 1
)
```

3. Calcular a média e os quantis de 95% do número de indivíduos infecciosos em cada simulação do modelo e visualizar a saída
```{r  plot, fig.width = 10}
output_samples %>%
  mutate(r_value = r_samples) %>%
  unnest(data) %>%
  filter(compartment == "infectious") %>%
  ggplot() +
  geom_line(
    aes(time, value, color = r_value, group = param_set),
    alpha = 3
  ) +
  scale_color_fermenter(
    palette = "RdBu",
    name = "R"
  ) +
  scale_y_continuous(
    labels = scales::comma
  ) +
  facet_grid(
    cols = vars(demography_group)
  ) +
  theme_bw() +
  labs(
    x = "Simulation time (days)",
    y = "Individuals"
  )
```

Decidir em quais parâmetros incluir incerteza depende de alguns fatores: quão bem informado é o valor de um parâmetro, por exemplo, a consistência das estimativas da literatura; quão sensíveis são as saídas do modelo às mudanças nos valores dos parâmetros; e o objetivo da modelagem. Consulte [McCabe et al. 2021](https://doi.org/10.1016%2Fj.epidem.2021.100520) para aprender sobre os diferentes tipos de incerteza na modelagem de doenças infecciosas.

::: {.callout-tip .desafio title="Desafio"}

A partir da figura acima:

- Como o tempo e o tamanho do pico epidêmico de indivíduos infecciosos em cada faixa etária mudam à medida que o número básico de reprodução varia dentro do seu intervalo de incerteza? Descreva.

- Com base na definição do número básico de reprodução, essas mudanças são esperadas? Explique brevemente.

::: {.callout-note title="Dica" collapse="true"}

Para interpretar a saída com base no momento (tempo) e no tamanho do pico de infecção, você pode encontrar um guia nesta introdução de duas páginas à modelagem de doenças infecciosas:

- Bjørnstad ON, Shea K, Krzywinski M, Altman N.
**Modeling infectious epidemics.**
Nat Methods. 2020 May;17(5):455-456.
doi: 10.1038/s41592-020-0822-z. PMID: 32313223.
<https://www.nature.com/articles/s41592-020-0822-z>

:::

:::

## Resumo

Neste tutorial, aprendemos a simular a propagação de doenças usando um modelo matemático. Uma vez escolhido o modelo, os parâmetros e outras entradas devem ser especificados da maneira correta para realizar as simulações do modelo. No próximo tutorial, consideraremos como escolher o modelo adequado para diferentes tarefas.

::: {.callout-note title="Pontos-chave"}

- Trajetórias de doenças podem ser geradas usando o pacote R `{epidemics}`
- A incerteza deve ser incluída nas trajetórias do modelo usando uma faixa de valores dos parâmetros do modelo

:::
